【裁判字號】    90,上易,1807
【裁判日期】    901220
【裁判案由】    侵占
【裁判全文】
臺灣高等法院臺南分院刑事判決          九十年度上易字第一八七號  Ａ
      上  訴  人  臺灣雲林地方法院檢察署檢察官
      被      告  甲  ○  ○
      選任辯護人  蔡  奉  典
右上訴人因被告侵占案件，不服臺灣雲林地方法院九十年度易字第三六０號，中華民
國九十年九月二十八日第一審判決（起訴案號：臺灣雲林地方法院檢察署八十八年度
偵字第二一七號）提起上訴，本院判決如左：
      主      文
上訴駁回。
      理      由
一、公訴意旨略以：被告甲○○意圖為自己不法之所有，基於概括犯意，自民國（下
    同）八十三年起至八十七年十月間止，趁任職鴻任機械有限公司（下稱鴻任公司
    ）總經理期間，未經股東之同意，以出國洽辦業務之機會，連續擅自領取出國一
    天新台幣（下同）三千元之費用，總計侵占三十三萬六千元，因而認被告涉有刑
    法第三百三十六條第二項之罪。
二、按犯罪事實應依證據認定之，無證據不得推定其犯罪事實，刑事訴訟法第一百五
    十四條定有明文。又告訴人之告訴，係以使被告受刑事訴追為目的，是其陳述是
    否與事實相符，仍應調查其他證據以資審認，最高法院五十二年台上字第一三０
    ０號判例要旨可資參照。再者，刑法第三百三十六條第二項之侵占罪，以意圖為
    自己或第三人不法之所有，而擅自處分因業務上所持有之物為要件，最高法院四
    十七年台上字第一三九０號判例要旨亦闡釋甚明，若並無持有之關係，即無侵佔
    可言，合先敘明。
三、本件公訴人認被告涉有侵占犯行，乃是以告訴人丁○○、乙○○、丙○○之指訴
    、被告之出國支付單據、及被告並非鴻任公司股東，其出資乃由其妻任股東及鴻
    任公司董事長，而身為公司股東職任監察人之乙○○證稱其出國亦未領取一日三
    千元之津貼等為其論據。惟訊據被告堅詞否認有侵占犯行，辯稱：出國一日領三
    千元之事告訴人都知道，八十五年六月我出國前有向告訴人說過出差沒有收據的
    話，可以領三千元，當時並沒有其他人在場，又差旅費都有記明帳冊，告訴人不
    可能不知道；我並未持有公司財物，與侵占罪之構成要件不符，又公司倒閉後，
    我還亦應告訴人之要求負擔公司積欠銀行債務七百萬元之半數三百五十萬元，以
    出資額而言，根本並無需負擔半數欠款，我根本不可能去侵占區區三十三萬餘元
    之差旅費等語。經查：
（一）公訴人指被告自八十三年間即以出差費用為名開始侵占公司財物一節，經核諸
      卷內帳冊發票等書證，於八十五年之前，均無鴻任公司之帳簿、報表、收據等
      財務資料，告訴人丁○○、乙○○、丙○○亦於原審庭訊中指稱：八十三年、
      八十四年沒有差旅費帳冊，我們要追究的是八十五年到八十七年的差旅費等語
      （原審卷第四十四頁），是就公訴人所指八十三年、八十四年此段時間內侵占
      公司差旅費之事實，即屬無從證明。
（二）關於支領出差費之正當性而言，按公司法第一０八條準用同法第五十條第一項
      前段之規定：股東因執行業務所代墊之款項，得向公司請求償還，並支付代墊
      之利息。從而股東若出國推行業務請求公司支付其出國執行業務代墊之費用，
      應屬有據。而卷附之鴻任公司章程並無相反之約定，告訴人三人亦均未提出任
      何報領代墊費用方式或限制之的股東會或董事會決議。因此股東請領差旅費應
      有正當性，殆無疑義。而鴻任公司屬有限公司，被告與告訴人丁○○三人均同
      為執行業務股東，公司業務由其四人分工合作，被告負責買賣，告訴人乙○○
      負責現場製造，告訴人丙○○擔任廠長，告訴人丁○○負責材料進出等情，有
      經濟部中部辦公室函文及其所附之鴻任公司公司章程、股東名簿在卷可參，並
      為告訴人三人、被告、證人邱淑津所稱是。則四位股東中，以擔任業務推廣之
      被告最有請領差旅費之機會。且告訴人三人亦均陳稱：被告到國外洽辦業務的
      費用都可以向公司支領；只要是公司業務支出由我們先代墊的，都可以由我們
      先向會計小姐請領公司現金，不需要其他人同意，我們並沒有協議超過多少錢
      的支出要由何人同意才可以支領各等語。告訴人乙○○並陳稱：「（你出國費
      用如何向公司支領）只要是跟公司有關的都會報，計程車費、機票、住宿費用
      、食膳費用、小費等都可以報」等語，並為告訴人丁○○所稱是，其二人並均
      陳稱：「（當時執行業務股東是否都有這種想法）只要合理的都可以報」等語
      （原審卷第二十五頁），更可徵被告向公司報領出國支出代墊的費用是符合股
      東的預期。
（三）關於出國之差旅費用如何計算乙節：
  １、被告與告訴人雙方各執一詞，被告辯稱有經過告訴人同意等語已如前述，告訴
      人一方亦堅詞否認同意可以請領一日三千元差旅費；但被告與告訴人雙方均未
      能提出任何書面約定或不可請領之依據。
  ２、而經原審傳訊證人會計邱淑津（八十四年底至八十六年四月間任職）證稱：「
      並沒有其他股東向我領過出差費一天三千元，股東要我就給，沒有其他股東向
      我反應不可以領一天三千元。我沒有印象我向其他股東說過被告一天領三千元
      」、「一天出差三千元是否股東決定，我不知道，如果股東有異議，我就會詢
      問其他股東要不要發給，【如果股東決定這三千元不能給的話，我就不會給】
      。就我所知三千元這事情，我並不知道有無開過會」（原審卷第四十六頁、四
      十七頁）；以及證人會計王秋蓉（八十六年四月至八十七年十月間任職）證稱
      ：「我只記得被告講過出國一天可以領三千元，其他我沒有印象，【沒有任何
      股東向我反映過】，我也沒有向其他股東說過被告出國一天領三千元，我不知
      道他們有沒有因此開過會。【如果公司沒有規定要給出差費一天三千元，我就
      不會給。】」等語（原審卷第四十六頁）。顯見出差股東請領一日三千元之差
      旅費，為鴻任公司長期以來實際存在之作法，並無任何股東曾經反對。
  ３、任職「鴻任公司」執行業務股東期間出國執行公司業務，因出國期間諸多費用
      如小費、餐費、招待顧客廠商之交際費、公車、計程車費等並無法收據報支，
      亦難期待有收據回執，且實際上以股東出國招攬生意，事實上必須支出上開費
      用，乃屬當然之事。被告並供稱有時也有超過一日三千元的代墊費用等語，可
      認被告以出差每日報領三千元之費用，乃化繁為簡之報領代墊費用方式，屬通
      常之方法，計算方法尚稱合理。上訴意旨指摘：出差費屬於額外津貼性質，與
      實際支出而得報領之出差代墊費用不同，扣除實際上為公司業務支出部分後，
      溢領部分即屬不法等等。但每一個公司有個別不同之會計方法，難以強求每一
      個公司之差旅費計算都必須實報實銷，不可以日數概括計算。被告辯稱「鴻任
      公司」之差旅費以日數計算，堪稱合理，公訴人及告訴人亦無提出任何證據證
      明每日支應上開名目費用三千元，超越合理範疇。
  ４、附卷鴻任公司差旅費帳冊一份（見偵查卷宗第一一八頁至第一二三頁），均明
      白記載被告出國天數，乘以三千元，得出公司支出被告之代墊費用，此亦為證
      人邱淑津、王秋蓉證稱屬實，顯然被告對於該出差費用之支領，均由會計小姐
      清楚記明於帳簿上無疑，可見被告均明白向會計小姐表明支領出差費之意，復
      記明於帳簿，【被告並無掩飾企圖】。又鴻任公司的帳簿、傳票等財務資料均
      置於會計小姐之抽屜或櫃子內，【每位股東都有鑰匙可以翻看】，不需要被告
      或其他股東同意一節，亦為證人邱淑津、王秋蓉證稱為真，核與告訴人所述相
      符，另被告並陳稱：公司開會時有討論公司財務狀況，對外舉債時，告訴人有
      拿土地出來設定抵押等語，證人邱淑津亦證稱：「在我任內，告訴人都有問過
      我公司財務狀況；開會時有討論公司財務狀況」等語（原審卷第四十七頁），
      告訴人丁○○、乙○○並對公司舉債拿土地設定抵押一事表明正確，均可認公
      司財務是有在告訴人與被告間討論，並非任由被告獨斷獨行。對各股東而言，
      公司財務是公開透明，隨手可得，且依上開帳簿之記載，從八十五年至八十七
      年均是如此，難認被告有何隱蔽帳目之情，其並無貪圖出差費用之不法意圖，
      當可推斷。至於告訴人雖一再表明其等未看帳簿、報表，看不懂帳簿、報表云
      云，然上開差旅費帳簿乃以一般流水帳方式記載，並無何深奧學問，或有何不
      清楚之處，且告訴人於告訴後，被告提出帳簿供告訴人核對公司財務時，告訴
      人即指出差旅費虛報情事，有偵查卷第一一六頁之書面紀錄可參，是告訴人所
      指看不懂帳簿云云，顯不可採。
  ５、綜前所述，「鴻任公司」股東出國之請領差旅費以一日三千元之方式計算，乃
      該公司長久存在之作法，並經明確記載於帳簿，任由股東自由閱覽查帳，告訴
      人長久以來應該知悉被告支領差旅費之事實。另參以鴻任公司倒閉後積欠銀行
      債務七百萬元，被告就該負債即負擔三百五十萬元，其餘三百五十萬元由告訴
      人負擔一事，亦為告訴人丁○○、乙○○陳稱屬實，參諸原審卷附之股東名簿
      上所載被告與其妻陳淑媛之出資額僅三百萬元，為全部資本額一千二百萬元之
      四分之一，惟被告卻願負擔公司經營失敗所欠債務之一半，而非一走了之，由
      此觀之，被告又有何理由須以出國一日出差費三千元之藉口，而近三年間侵蝕
      公司財產共區區三十三萬六千元？從而公訴人指被告對差旅費有不法所有之意
      圖，尚無從證明。
（四）又告訴人丁○○等三人雖指證公司財務授權被告處理，惟證人林淑貞（即曾任
      職鴻任公司外帳處理之會計）在原審中到庭結稱：「公司的銀行帳戶存摺及印
      章都是二位會計小姐王秋蓉、邱淑津在保管」等語（原審卷第二十四頁）。證
      人邱淑津則證稱：「股東回國就告訴我他的支出明細，如果有收據就用收據，
      如果沒有收據就用口述，如果公司有零用金，就由零用金支付，該零用金約一
      、二萬元，【上班時間由我保管，下班時間則交給乙○○（告訴人）保管】，
      公司在台灣中小企業銀行彰化分行有一個帳戶，該帳戶的存摺印章都交給乙○○保管，上班時間再由我保管，零用金是我從該帳戶領出來的，不須被告同意
      ，公司要放置零用金的事，是告訴人及被告在公司開會時告訴我的」等語，又
      證稱：「公司財務並非被告負責，只是廠商對公司請款，由被告先看廠商的月
      結單，再交給我開支票，我開完後再由被告看過，再由我交給廠商，公司向外
      舉債是由被告負責，零用金、差旅費的部分每個股東都可以管，其他股東有出
      差也都直接向我報銷，不用經過被告同意，我就直接支出」等語，再證稱：「
      一開始我進公司，股東就告訴我【錢、存摺交乙○○保管】」等語明確（均見
      原審卷第四十五頁、四十六頁）。證人王秋蓉則證稱：「公司存摺由我保管，
      印章由被告保管；我下班時將【存摺及零用金交給乙○○保管】，我要領零用
      金必須先寫傳票，再給被告蓋章才能領，出差費大部分都由被告向公司借款金
      額中扣除，金額較少都是給現金，被告經常向公司借錢，他的薪水都是由借款
      中扣除，告訴人都有向公司借錢，只是金額比較小」等語（原審卷第四十九頁
      ）。其二人之上開證詞，並均為告訴人三人在原審中所稱是（原審卷第二十五
      頁），可見鴻任公司之財務，並非獨由被告負責處理，公司於銀行存款之存摺
      及零用金，是由告訴人乙○○及證人邱淑津或王秋蓉保管持有，當無疑義。甚
      且，於八十四年底至八十六年四月間，公司於銀行存戶之印章，亦均由告訴人
      乙○○保管。復參諸支付出差費代墊款項之零用金乃自銀行存款中領出，均可
      見被告並非持有公司支應出差代墊費用款項之人，出差代墊費用自被告向公司
      借支之款項中扣除，亦無從認定被告易持有為所有而侵占公司財產，就此部分
      ，被告之行為亦與侵占罪之構成要件有間，不能以業務侵占罪相繩。
四、綜上所述，雖被告對於股東間是否有同意出差一日可支領三千元代墊費用之事，
    與告訴人有不同意見，惟此屬各執一詞，公訴人與告訴人亦均提不出其他資料可
    證明股東間並不同意被告出國洽公一日可支領三千元之代墊費用，再查無其他證
    據可資顯示被告此舉有違股東決議之情事，法院尚難僅憑告訴人之指訴，即為被
    告不利之認定，此外復查無其他證據足資證明被告有上開侵占之犯行，是被告被
    訴侵占之罪嫌尚屬不能證明。原審因而諭知被告無罪，核無不合。至於上訴人指
    摘「原審對於帳簿並未核對清楚，徒以無罪判決審結，亦未說明告訴人所訴其餘
    部分無連續犯之裁判上一罪關係，亦有證據調查不完整之缺失」乙節，因為起訴
    侵佔一日三千元差旅費部分既然無法證明為犯罪，無罪即無連續犯可言；公訴人
    實不能率以一不能證明之部分起訴，卻要求法院廣泛查清楚數年來帳冊有無隱藏
    其他犯行，因而此一上訴理由，更不足採，是檢察官之上訴，為無理由，應予駁
    回之。
據上論斷，應依刑事訴訟法第三百六十八條，判決如主文。
本案經檢察官羅清溪到庭執行職務。
中    華    民    國      九十      年      十二      月      二十      日
                                  臺灣高等法院臺南分院刑事第四庭
                                      審判長法官  陳    義    仲
                                            法官  宋    明    蒼
                                            法官  蔡    崇    義
右正本證明與原本無異。
不得上訴。
                                      法院書記官  李    育    儒
中    華    民    國      九十      年      十二      月      二十四    日


司法院資訊處製作；財團法人民間司法改革基金會備份。
